【裁判字號】    89,判,1264
【裁判日期】    890427
【裁判案由】    營利事業所得稅
【裁判全文】
行  政  法  院  判  決                          八十九年度判字第一二六四號
    原      告  東鼎營造工程有限公司
    代  表  人  甲○○
    被      告  財政部臺灣省北區國稅局
右當事人間因營利事業所得稅事件，原告不服行政院中華民國八十七年十月二十日台
八七訴字第五一五八一號再訴願決定，提起行政訴訟。本院判決如左︰
    主  文
原告之訴駁回。
    事  實
緣原告八十二年度營利事業所得稅結算申報，列報薪資支出新台幣（以下同）二七、
五三八、一五五元、伙食費二、七六四、八○○元。被告初查，依原告所提之職員職
稱對照表所載工作性質調整其薪資支出一三、二六九、九八七元、伙食費一、四四九
、○○○元，自營業費用科目轉列營業成本項下，並按工程收入比例分攤至各項工程
，其中二、四五六、七九五元分攤至未完工程轉以後年度認定，另一二、二六二、一
九二元分攤至已完工程，其中五、○六○、六○六元分攤至零星工程，因簽證會計師
就已完工程項下之零星工程部分係按同業利潤標準申報認定，致增列之分攤數五、○
六○、六○六元形同剔除，乃核定營業成本為二一九、八二六、六九七元、全年所得
額一一、○二○、五三○元。原告不服，申請復查結果，未獲變更（被告八十六年九
月九日北區國稅法第00000000號復查決定書），提起訴願、再訴願均遭駁回
，遂向本院提起本訴。茲摘兩造訴辯意旨如次：
原告起訴意旨略謂︰依據行政法院八十五年度判字第九九六號判決「廠商既於行政爭
訟程序中，補提當年度所得額有關帳證資料，自應受理。」、八十四年度判字第一二
六五號判決「營利事業經依同業利潤標準核定成本，如經提示資料認定部分成本者，
既不宜全部逕行核定。」，依據財政部七十九年十一月二十八日台財稅第七九○三六
七三四○號函：「現行所得稅法第八十三條第三項已刪除，不得提出異議之規定，營
利事業於行政救濟時如已提示符合法令規定之帳簿及文據，申請查帳核定者，稽徵機
關應予受理。」本案八十二年零星工程依同業利潤標準提核定所得額，於行政訴訟程
序中補提零星工程當年度所得有關合約書、直接原料明細表、工程成本表等有關合約
書供核、請准依上開判決予撤銷，重行核定。原處分及再訴願決定，依工程收入比例
分攤薪資、伙食費、至未完工程及已完工程，無稅法依據，更不符合一般公認會計原
則，依據查帳準則第五十一條之一規定營建業興建國民住宅出售，得依工程別依收入
法，建坪比例分攤其房地成本，依據上開解釋，產品品質規格相同（興建相同國宅）
，方得依工程收入分攤營業成本，原告承攬道路工程，公賣局等工地，其產品、品質
規格不同，人工技術性的高低與工程收入沒有因果關係，且分攤要件基礎不符上開規
定課稅依實質為原則，以沒有因果關係，列為分攤基礎，自當沒有法理依據，當應撤
銷。依據稅捐稽徵法第十七、二十八條規定：「因適用法令錯誤計算錯誤，而核定補
徵之稅額應予更正」，本案薪資一三、二六九、九八七元，伙食費一、四四九、○○
○元，因會計分類錯誤依上開條文原告已提出具體之事據，請重新調查核定。且1.憲
法規定人民依法納稅，賦稅之課徵應有稅法之根據，沒有法令之根據做為賦稅之課徵
，人民得拒絕之。2.工資及伙食費因適用法令錯誤，業以重分類為完工工程金額八、
二○四、八六六元，零星工程金額為八、一七一‧五一元，上開重分類請准依稅捐稽
徵法第二十八條予更正。3.依據財政部八十三年二月十六日台財稅第八三一五八三一
七號函規定營建業提示其耗用之材料及人工費用有關之帳簿文據符合上開解釋令則依
查帳認定，未符合上開函令則依所得稅法八十三條規定辦理，原處分及再訴願決定依
工程收入分攤工資及伙食費並無法令根據應予撤銷。4.依據查核準則第五十一條規定
，銷售之產品，品質規格相同，工程收入與工程成本有一定比例關係方得依工程收入
分攤成本，本案銷售產品有道路工程、公賣局工程、國宅，其銷售產品與工程收入沒
有比例關係，產品、品質規格各不相同，不符合依工程收入比例分攤營業成本。是工
資及伙食費共計一四、七一八、九八七元，依工程收入比例分擔並無法令之根據，應
予撤銷。未完工程１雙聯建設柯林（頓）大廈４滿堂春建設春暉大廈其係外包工
程，已投入分別為三、四五○、○○○元，三、○○三、四八○元內已含材料、人工
、製造費用。因1.依據查核準則第二十四條規定「完工比例法計算，完工程度依據投
入成本佔估計成本之比例計算，」答辯指其「未完工程依據預收工程款與合約總價款
估計，系爭二項工程皆已完工百分之七十二以上」，係為對查核準則（應指營利事業
所得稅查核準則，下同）第二十四條之錯解。2.「成本收入配合」原則並非以預收工
程款及投入成本為準來計算，應依據查核準則第二十四條及第二十四條之一規定來算
成本收入是否配合，答辯第三項第十一行亦誤解查核準則之適用。3.柯林頓大廈及春
暉大廈已於八十三年完工，有縣政府發予之使用執照，其總共投入成本分別為一八、
二四五、五九七元，及二八、六四一、五七二元，與工程總收入分別比例分攤應為合
理。4.柯林頓及春暉大廈係包工包料、部分資金購買材料、原告當時承攬多項建設工
程管理缺少資金、因此與雙聯與滿堂春公司負責人商妥提早預支部分現金（依規定付
定金及收現時開立發票）以支助上開工程之順利推進、致有預收工程款較實際投入成
本為多之故，爰求為判決，將再訴願決定、訴願決定及原處分均撤銷等語。並檢送工
程明細帳、已完工程分析表、未完工程分析表、工程材料耗用分析表、工程合約書影
本。
被告答辯意旨略謂︰查本件於復查時及再訴願時均有依原告提示之成本資料查核，惟
其未編製零星工程之在建工程明細帳，又補提示之零星工程合約書亦不齊全，則零星
工程項下究竟包括那些工程項目？耗用那些工程材料？使用多少人工？多少工程費用
？均一無所悉，所能得知者僅為原告於自行編製之成本表中的一個籠統數字而已（參
見原處分卷第一七七頁及第一七八頁）。另依稅捐稽徵機關管理營利事業會計帳簿憑
證辦法第二條第三款規定，營建業必須設置在建工程明細帳，核實將各工程成本入帳
，不因其為零星工程而可以免予設帳。且原告於復查及再訴願時均一再主張其零星工
程部分早經會計師簽查帳時以成本無法勾核，而逕以同業利潤標準調整，是原告主張
顯係拖延之詞，核不足採。原告又主張，被告依工程收入比例分攤薪資、伙食費、至
未完工程、及已完工程，無稅法依據，更不符合一般公認會計原則，依據查帳準則第
五十一條之一，規定營建業興建國民住宅出售（正確條文內容為：營建業已興建完成
但未出售或已轉供自用之房地，得依工程別依收入法、建坪比例法．．．分攤其房地
成本），是產品品質規格相同（興建相同國宅），才得依工程收入分攤營業成本，原
告承攬道路工程、公賣局等工地，其產品、品質規格不同，人工技術性的高低與工程
收入沒有因果關係，分攤要件基礎不符上開規定故課稅應依實質為原則等語。查原告
於再訴願時即已主張，其施工日報表及計工單、合約書資料，業已整理完成，即日補
呈，被告亦以八十七年八月四日北區國稅法第八七一○八八二一號函通知檢送施工日
報表、計工單及合約書等資料，取有雙掛號收件回執可證（參見答辯卷第一八○至一
八一頁），惟原告以八十七年八月十四日函主張其施工日報表等資料，未保留完整資
料故無法提供，依財政部八十三年二月十六日台財稅第八三一五八三五一七號函釋說
明、該部分得以相關工程合約、材耗明細帳、工資印領清冊等資料代替施工日報表部
分（參見原處分卷第一七九頁）。查上述函釋係規定「︰︰︰惟實務上營建業之耗用
材料可由其相關之工程合約（包括所附之工程項目、建築圖說）、建築師或技師計算
之材料耗用明細表及材料明細帳等資料查明認定；支付人工費用則可由工資單、印領
清冊及扣（免）繳憑單等資料核認，故營建業者耗用材料及人工費用，如已提示上開
有關帳簿文據憑供查核者，得免提示施工日報表。」，經查原告工程合約書提示並不
齊全，且未提示建築師或技師計算之材料耗用明細表及材料明細帳等資料供核。至其
提供之工資計領單，並未註明工程名稱、到工日期、每天單價、工別等資料（參見原
處分卷第一四四至一四五頁），是各項工程之材料耗用及人工費用，實無從勾稽核認
。是原告既未能提示足供核實查核之相關資料，則系爭轉列至營業成本項下之工資及
伙食費計一四、七一八、九八七元，即無法直接歸屬於某工程項下，則被告將系爭工
資及伙食費按各工程收入比例，合理分攤至各工程項下，並未違反稅法及一般公認會
計原則之規定，原告主張顯係誤解，核不足採。原告復主張未完工程１雙聯建設柯
林（頓）大廈４滿堂春建設春暉大廈其係外包工程，已投入分別為三、四五○、○
○○元，三、○○三、四八○元內已含材料、人工、製造費用乙節。查原告編製之未
完工程分析表中，系爭柯林頓新建住宅大廈及春暉花園大廈二項未完工程，其投入成
本係記載於材料項下，並未記載於外包工程項下（參見原處分卷第一七六頁），亦未
提示外包工程合約以說其主張為實。又查，其未完工程所收之預收工程款與合約總價
款計算，估算系爭二項工程皆已完成約百分之七十二以上，其中柯林頓新建住宅大廈
合約總價款為二○、○○○、○○○元，預收工程款部分，在其編製之未完工程分析
表中為一四、四二七、七七○元（在會計師工作底稿中為一五、一四九、一六○元）
，而原告主張僅投入成本三、四五○、○○○元；另春暉花園大廈合約總價款為三一
、○九五、三六六元，預收工程款二二、五五四、一九五元，而原告主張僅投入成本
三、○○三、四八○元，查其投入成本之金額實不符成本與收入配合原則，亦與合約
書所載工程進度付款方式不合，是其主張之投入成本有明顯偏低之情形（參見原處分
卷第一六○頁至一七六頁及第一九一頁），被告原核定僅將調整之工資部分（包括伙
食費），按各工程收入比例分攤，尚無不合，併予陳明。爰求為判決，駁回原告之訴
等語。
    理  由
按營利事業之費用與損失，應視其性質分為營業費用（如銷售、管理費用）與營業成
本（如製造費用），分別審定並轉正，為行為時營利事業所得稅查核準則第六十條前
段所明定。本件原告八十二年度營利事業所得稅結算申報，列報薪資支出二七、五三
八、一五五元、伙食費二、七六四、八○○元。被告初查，依原告所提之職員職稱對
照表所載工作性質調整其薪資支出一三、二六九、九八七元、伙食費一、四四九、○
○○元，自營業費用科目轉列營業成本項下，並按工程收入比例分攤至各項工程，其
中二、四五六、七九五元分攤至未完工程轉以後年度認定，另一二、二六二、一九二
元分攤至已完工程，其中五、○六○、六○六元分攤至零星工程，因簽證會計師就已
完工程項下之零星工程部分係按同業利潤標準申報認定，致增列之分攤數五、○六○
、六○六元形同剔除，乃核定營業成本為二一九、八二六、六九七元、全年所得額一
一、○二○、五三○元等情，有傳資聯合會計事務所原告八十二年度稅務簽證暨查核
報告書、本案查核報告書等附原處分卷可稽。查原告不服被告之初查核定，以其調整
至營業成本之直接人工及伙食費，均應分攤至已完工程項下，其會計師業將已完工程
項下之零星工程按同業利潤標準毛利率百分之二十一調整申報，故調整轉正之金額不
應再分攤至零星工程項下，原處分以原告未提示施工日報表或計工單，無法逐項按各
工程核實查核直接人工及伙食費；未完工程分析表中計有四項工程已投入材料，惟其
中二項工程原告漏未列報工資；已完工程之零星工程部分，原告自承於申報時即按同
業利潤標準調整申報；零星工程及未完工程部分均未提示合約書供核，原告既未能按
各工程項目據實申報工資及伙食費，又未能提示施工日報表及計工單，致無從就其主
張加以審酌等情，揆之首揭說明，原處分並無違誤，一再訴願決定遞予維持，均無不
合。原告雖訴稱：本案八十二年零星工程依同業利潤標準提核定所得額，於行政訴訟
程序中補提零星工程當年度所得有關合約書、直接原料明細表、工程成本表等有關合
約書供核，請准重行核定。原處分及再訴願決定，依工程收入比例分攤薪資、伙食費
、至未完工程及已完工程，無稅法依據，更不符合一般公認會計原則，依據查核準則
第五十一條之一規定：營建業興建國民住宅出售，得依工程別依收入法，建坪比例分
攤其房地成本，依據上開解釋，產品品質規格相同（興建相同國宅），方得依工程收
入分攤營業成本，原告承攬道路工程，公賣局等工地，其產品，品質規格不同，人工
技術性的高低與工程收入，沒有因果關係，分攤要件基礎不符上開規定課稅依實質為
原則，以沒有因果關係，列為分攤基礎，沒有法理依據，當應撤銷。本案薪資一三、
二六九、九八七元，伙食費一、四四九、○○○元，因會計分類錯誤依上開條文原告
已提出具體之事證，業以重分類為完工工程金額八、二○四、八六六元，零星工程金
額為八、一七一‧五一元，請准依稅捐稽徵法第二十八條規定更正。被告依工程收入
比例分擔並無法令之根據，應予撤銷。又未完工程１雙聯建設柯林（頓）大廈，
４滿堂春建設春暉大廈，均係外包工程，已投入分別為三、四五○、○○○元，三、
○○三、四八○元內已含材料、人工、製造費用云云。惟查，原告於再訴願時即已主
張，其施工日報表及計工單、合約書資料，業已整理完成，即日補呈，被告亦以八十
七年八月四日北區國稅法第八七一○八八二一號函通知檢送施工日報表、計工單及合
約書等資料，取有雙掛號收件回執附原處分卷第一八○至一八一頁可稽，惟原告八十
七年八月十四日復函主張其施工日報表等資料，未保留完整資料故無法提供，依財政
部八十三年二月十六日台財稅第八三一五八三五一七號函釋說明、該部分得以相關工
程合約、材耗明細帳、工資印領清冊等資料代替施工日報表等語，亦有該函附原處分
卷第一七九頁可稽，再參酌被告業於復查時以雙掛號通知原告提示帳簿憑證及有關文
件、各類成本表及會計師工作底稿等相關資料供核，原告曾委託訴外人黃蕙珠以及另
名會計師（依原處分卷第一二四頁所附之名片為張榮春會計師）至被告瞭解案情，此
有記載「茲委託黃蕙珠前往貴科借回本公司八十二年度薪工資表（全部），及影印總
分類帳、工資、薪津科目」之委託書（見原處分卷第一○三頁）可稽，是被告辯稱其
均有依原告提示之成本資料查核，僅因原告未編製零星工程之在建工程明細帳，又補
提示之零星工程合約書亦不齊全，則零星工程項下究竟包括那些工程項目？耗用那些
工程材料？使用多少人工？多少工程費用？均一無所悉，所能得知者僅為原告於自行
編製之成本表中的一個籠統數字而已（見原處分卷第一七七頁及第一七八頁）。因此
，被告依稅捐稽徵機關管理營利事業會計帳簿憑證辦法第二條第三款規定，營建業必
須設置在建工程明細帳，核實將各工程成本入帳，不因其為零星工程而可以免予設帳
，並參酌原告於復查及再訴願時均一再主張其零星工程部分早經會計師簽查帳時以成
本無法勾核等情，逕以同業利潤標準調整，尚無違誤。雖原告於起訴後主張補提零星
工程當年度所得有關合約書、直接原料明細表、工程成本表等有關合約書供核云云，
因其前後所言有異，難信其提出之書據可以採信，原告以此請求撤銷一再訴願決定及
原處分，核不足採。另按財政部八十三年二月十六日台財稅第八三一五八三五一七號
函釋係稱「︰︰︰惟實務上營建業之耗用材料可由其相關之工程合約（包括所附之工
程項目、建築圖說）、建築師或技師計算之材料耗用明細表及材料明細帳等資料查明
認定；支付人工費用則可由工資單、印領清冊及扣（免）繳憑單等資料核認，故營建
業者耗用材料及人工費用，如已提示上開有關帳簿文據憑供查核者，得免提示施工日
報表。」，經查原告工程合約書提示並不齊全，且未提示建築師或技師計算之材料耗
用明細表及材料明細帳等資料供核。至其提供之工資計領單，並未註明工程名稱、到
工日期、每天單價、工別等資料（參見原處分卷第一四四至一四五頁），是各項工程
之材料耗用及人工費用，實無從勾稽核認，原告既未能提示足供核實查核之相關資料
，系爭轉列至營業成本項下之工資及伙食費計一四、七一八、九八七元，即無法直接
歸屬於某工程項下，則被告將系爭工資及伙食費按各工程收入比例，合理分攤至各工
程項下，並未違反稅法及一般公認會計原則之規定，原告主張顯係誤解，核不足採。
原告復主張未完工程１雙聯建設柯林（頓）大廈４滿堂春建設春暉大廈其係外包
工程，已投入分別為三、四五○、○○○元，三、○○三、四八○元內已含材料、人
工、製造費用。查原告編製之未完工程分析表中，系爭柯林頓新建住宅大廈及春暉花
園大廈二項未完工程，其投入成本係記載於材料項下，並未記載於外包工程項下（參
見原處分卷第一七六頁），亦未提示外包工程合約以實其說。又查，其未完工程所收
之預收工程款與合約總價款計算，估算系爭二項工程皆已完成約百分之七十二以上，
其中柯林頓新建住宅大廈合約總價款為二○、○○○、○○○元，預收工程款部分，
在其編製之未完工程分析表中為一四、四二七、七七○元（在會計師工作底稿中為一
五、一四九、一六○元），而原告主張僅投入成本三、四五○、○○○元；另春暉花
園大廈合約總價款為三一、○九五、三六六元，預收工程款二二、五五四、一九五元
，而原告主張僅投入成本三、○○三、四八○元，核其投入成本之金額實不符成本與
收入配合原則，亦與合約書所載工程進度付款方式不合，是其主張之投入成本有明顯
偏低之情形（參見原處分卷第一六○頁至一七六頁及第一九一頁），原處分僅將調整
之工資部分（包括伙食費），按各工程收入比例分攤，尚無不合。綜上所述，原處分
認事用法，並無不合，訴願決定及再訴願決定遞予維持，亦無違誤，原告所訴各節並
無理由，應予駁回。
據上論結，本件原告之訴為無理由，爰依行政訴訟法第二十六條後段，判決如主文。
中    華    民    國     八十九      年      四      月     二十七      日
                    行 政 法 院 第 二 庭
                                審 判 長 評  事      陳  石  獅
                                         評  事      彭  鳳  至
                                         評  事      黃  合  文
                                         評  事      林  茂  權
                                         評  事      王  立  杰
右  正  本  證  明  與  原  本  無  異
                                         法院書記官  王  福  瀛
中    華    民    國     八十九      年      四      月     二十八      日


司法院資訊處製作；財團法人民間司法改革基金會備份。
